【裁判字號】    98,訴,2045
【裁判日期】    981218
【裁判案由】    商業會計法等
【裁判全文】
臺灣臺北地方法院刑事判決              98年度訴字第2045號
公  訴  人  臺灣臺北地方法院檢察署檢察官
被      告  乙○○
上列被告因違反商業會計法等案件，經檢察官提起公訴（98年度
偵緝字第2501號），因被告於準備程序進行中，就被訴事實為有
罪之陳述，本院裁定依簡式審判程序審理，本院判決如下：
    主  文
乙○○共同連續商業負責人，以明知為不實之事項，而填製會計
憑證，累犯，處有期徒刑陸月，如易科罰金，以銀元佰元即新
臺幣玖佰元折算壹日，減為有期徒刑月，如易科罰金，以銀元
佰元即新臺幣玖佰元折算壹日。
    事  實
一、乙○○前於民國88年間因竊盜案件，經臺灣士林地方法院以
    89年度易緝字第39號判處有期徒刑6月確定，甫於91年3月30
    日執行完畢。詎仍不知悔改，明知姓名年籍不詳之成年男子
    邀渠擔任虛設行號之名義負責人，係有不法之目的，竟仍同
    意於93年間，擔任址設臺北市中山區○○○路○段55巷12之2
    號1樓之虛設行號「育行實業有限公司」（下稱育行公司）
    之負責人，屬於商業會計法規範之商業負責人，並向稅捐稽
    徵機關請領上開虛設行號之統一發票，而與該姓名年籍不詳
    之成年男子共同基於填製不實會計憑證及幫助逃漏稅捐之概
    括犯意聯絡，交由上開姓名年籍不詳之人任意開立不實之統
    一發票，自93年11月起至同年12月間，由該姓名年籍不詳之
    人，在臺灣地區不詳之地點，連續多次以明知為不實之事項
    而填製會計憑證（即統一發票）共計9紙，金額總計新臺幣
    （下同）1024萬4350元，分別交付與「華友國際企業有限公
    司」（下稱華友公司）等如附表所示5家公司，作為進項憑
    證，復由華友公司等如附表編號1、3、5所示3家營業人依營
    業稅法規定申報營業稅時，持上開統一發票3紙金額總計392
    萬3350元用以申報扣抵進項稅額，以此不正當方法幫助華友
    公司等3家營業人逃漏營業稅額共計19萬6168元，均足以生
    損害於稅捐稽徵機關課稅之公平及正確性。
二、案經財政部臺北市國稅局移送臺灣臺北地方法院檢察署檢察
    官偵查起訴。
    理  由
壹、程序部分
    按除顯有不可信之情況外，公務員職務上製作之紀錄文書、
    證明文書得為證據，刑事訴訟法第159條之4第1款定有明文。
    本案卷存之營業稅稅籍資料查詢作業表、育行公司營業稅年
    度資料查詢進項來源及銷項去路明細表、專案申請調檔統一
    發票查核清單、設立登記表、營業人銷售額與稅額申報書等
    ，均為財政部承辦查核營業稅之稅務人員、臺北市商業管理
    處之公務員依法製作之公文書，依前揭規定，上開文書自均
    有證據能力，核先敘明。
貳、實體部分
一、訊據被告乙○○對於上揭犯罪事實於本院審理中均坦承不諱
    （見本院卷98年12月3日訊問筆錄第2頁、審判筆錄第2頁）
    ，核與臺北市政府93年11月2日府建商字第09323498200號函
    暨附件之育行公司申請設立登記資料（見98年度偵字第1776
    4號卷第16至21頁）、領用統一發票購票證申請書（見同上
    偵卷第23頁）、財政部臺北市國稅局98年7月20日財北國稅
    審三字第0980242632號刑事案件移送書暨附件查緝案件稽查
    報告書（見同上偵卷第1至8頁）、育行公司之營業稅稅籍資
    料、有關進項、銷項、申報扣抵營業稅狀況之專案申請調檔
    統一發票查核名冊、清單（見同上偵卷第38至56頁）等附卷
    可佐。據此足證被告之自白與事實相符，堪以採信，本件事
    證明確，被告犯行堪以認定，應依法論科。
二、查被告行為後，刑法部份條文業分別於94年1月7日修正，同
    年2月2日公布，並於95年7月1日施行；商業會計法亦於95年
    5 月24日修正，並自同日施行。修正後即現行刑法第2條第1
    項規定：行為後法律有變更者，適用行為時之法律，但行為
    後之法律有利於行為人者，適用最有利於行為人之法律。上
    開規定乃與刑法第1條罪刑法定主義契合，而貫徹法律禁止
    溯及既往原則，係規範行為後法律變更所生新舊法律比較適
    用之準據法，是刑法第2條本身雖經修正，但刑法第2條既屬
    適用法律之準據法，本身尚無比較新舊法之問題，應一律適
    用裁判時即修正後刑法第2條規定以決定適用之刑罰法律，
    合先敘明。而有關新舊法之比較，應就罪刑有關之共犯、連
    續犯、牽連犯加重等暨其他法定加減原因（如身分加減）與
    加減例等一切情形，綜其全部罪刑之結果而為比較（最高法
    院95年第8次刑事庭會議決議參照）。經查：
（一）關於罰金刑，在刑法修正前，刑法分則編各罪所定罰金刑
      之貨幣單位原為銀元，其最高罰金數額，從各該法條規定
      ，而最低罰金數額，則依修正前刑法第33條第5款之規定
      為1元以上（貨幣單位為銀元），且若定有罰金刑之論罪
      法條係於72年6月25日前所制定，而該法條日後均未修正
      者，得依罰金罰鍰提高標準條例第1條前段規定，就其原
      定數額提高為2倍至10倍，其後修正者則不提高倍數，並
      依現行法規所定貨幣單位折算新臺幣條例第2條規定，以
      銀元1元折算為新臺幣3元；於刑法修正後，因刑法第33條
      第5款修正為：「罰金：新臺幣一千元以上，以百元計算
      之。」使得刑法之罰金貨幣單位已由銀元改為新臺幣，則
      刑法分則編各罪所定罰金刑之貨幣單位，自應配合修正為
      新臺幣，又為使刑法分則編各罪所定罰金之最高數額與刑
      法修正前趨於一致，乃增訂刑法施行法第1條之1：「中華
      民國九十四年一月七日刑法修正施行後，刑法分則編所定
      罰金之貨幣單位為新臺幣。九十四年一月七日刑法修正時
      ，刑法分則編未修正之條文定有罰金者，自九十四年一月
      七日刑法修正施行後，就其所定數額提高為三十倍。但七
      十二年六月二十六日至九十四年一月七日新增或修正之條
      文，就其所定數額提高為三倍。」從而，刑法分則編各罪
      所定罰金刑之最高數額，於刑法修正前、後並無不同，惟
      修正後刑法第33條第5款所定罰金刑最低數額，較之修正
      前提高，自以修正前刑法第33條第5款規定有利於被告。
（二）又商業會計法第71條業於95年5月24日修正施行，該條第
      1款原規定「商業負責人、主辦及經辦會計人員或依法受
      託代他人處理會計事務之人員有左列情事之一者，處五年
      以下有期徒刑、拘役或科或併科新臺幣十五萬元以下罰金
      ：一、以明知為不實之事項，而填製會計憑證或記入帳冊
      者」，修正後則將上開條文之刑度規定提高為「五年以下
      有期徒刑、拘役或科或併科新臺幣六十萬元以下罰金」，
      茲比較新舊法之結果，自應適用被告行為時之法律即95年
      5月24日修正施行前之商業會計法第71條第1款登載不實會
      計憑證罪規定處斷。
（三）刑法第55條、第56條關於牽連犯及連續犯之規定，於修正
      後業已刪除，本案被告多次填製不實會計憑證及幫助逃漏
      稅捐之行為，於修正前應分依連續犯及牽連犯之規定論以
      一罪，依新法則應予分論併罰，經比較新舊法結果，認適
      用新法對被告並無較為有利。
（四）另刑法第28條將「實施」修正為「實行」，新舊法之共同
      正犯範圍因此而有變動，自屬犯罪後法律有變更（最高法
      院96年度臺上字第934號判決意旨參照），惟參照修正理
      由之說明，本案被告之犯罪行為，依新舊法，均成立共同
      正犯，適用新法並無較有利於被告。；又有關累犯之規定
      ，於有期徒刑執行完畢後5年內，故意再犯本件有期徒刑
      以上之罪，不論依修正前之刑法第47條或修正後之刑法第
      47條第1項之規定，均構成累犯，對被告而言並無有利或
      不利之情形，亦不生新舊法比較之問題，應逕依現行刑法
      第47條第1項規定，論以累犯，並加重其刑，附此敘明。
（五）綜上各條文修正前、後之比較，自應適用被告行為時之法
      律，對被告較為有利。
三、論罪科刑部分：
（一）按統一發票乃證明事項之經過而為造具記帳憑證所根據之
      原始憑證，商業負責人如明知為不實之事項，而開立不實
      之統一發票，係犯商業會計法第71條第1款之以明知為不
      實之事項而填製會計憑證罪，該罪為刑法215條業務上登
      載不實文書罪之特別規定，依特別法優先於普通法適用之
      原則，自應優先適用，無論以刑法第215條業務上登載不
      實文書罪之餘地（最高法院92年度台上字第6792號、94年
      度台非字第98號判決參照），特此敘明。
（二）查被告乙○○係育行公司之登記負責人，屬商業會計法第
      4條所稱之商業負責人。被告明知不實而填製屬於會計憑
      證之統一發票，並將該等不實發票交付與華友公司等5家
      公司，以供該等公司申報營業稅時使用，以此不正當方法
      幫助華友公司等3家營業人逃漏營業稅捐，核其所為，係
      犯修正前商業會計法第71條第1款以明知為不實之事項而
      填製會計憑證罪、稅捐稽徵法第43條第1項幫助納稅義務
      人以不正當方法逃漏稅捐罪。被告與姓名年籍不詳之成年
      男子間，就幫助他人逃漏稅捐之犯行，有犯意聯絡及行為
      分擔，應以共同正犯論；就填製不實會計憑證部分，該姓
      名年籍不詳之成年男子係無身分之人而與有該身分之被告
      共同實施犯罪，為身分犯，依刑法第31條第1項之規定，
      亦應為共同正犯。又被告先後多次填製不實會計憑證及幫
      助逃漏稅捐之犯行，時間緊接，方法相同，均各觸犯構成
      要件相同之罪名，顯皆係基於概括犯意反覆為之，均為連
      續犯，依修正前刑法第56條之規定，各以一罪論，並加重
      其刑。被告所犯上開2罪間，有方法目的之牽連關係，應
      依修正前刑法第55條之規定，從一重之連續違反商業會計
      法第71條第1款之商業負責人明知不實事項而填製會計憑
      證罪處斷。另被告前受有期徒刑執行完畢後，5年內故意
      再犯有期徒刑以上之罪，有臺灣高等法院被告前案紀錄表
      在卷足憑，為累犯，應依刑法第47條第1項規定加重其刑
      ，並依刑法第70條規定遞加之。
（三）爰審酌被告以擔任虛設行號負責人、虛開發票之方式，幫
      助他人逃漏稅捐，金額僅19萬6168元，影響稅捐之公平性
      及正確性尚輕，且犯罪後坦承犯行之態度，兼衡其犯罪之
      動機、目的、品行、生活狀況、智識程度等一切情狀，量
      處如主文所示之刑，並諭知易科罰金之折算標準。而被告
      行為時，修正前刑法第41條第1項前段規定：「犯最重本刑
      為5年以下有期徒刑以下之刑之罪，而受6個月以下有期徒
      刑或拘役之宣告，因身體、教育、職業、家庭之關係或其
      他正當事由，執行顯有困難者，得以1元以上3元以下折算1
      日，易科罰金。」又被告行為時之易科罰金折算標準，修
      正刪除前罰金罰鍰提高標準條例第2條規定，就其原定數額
      提高為100倍折算1日，則本件被告行為時之易科罰金折算
      標準，應以銀元100元以上300元以下折算1日，經折算為新
      臺幣後，應以新臺幣300元以上900元以下折算1日。惟修正
      後刑法第41條第1項前段則規定：「犯最重本刑為5年以下
      有期徒刑以下之刑之罪，而受6個月以下有期徒刑或拘役之
      宣告者，得以新臺幣1千元、2千元或3千元折算1日，易科
      罰金。」比較修正前後之易科罰金折算標準，以修正前刑
      法之規定，較有利於被告，爰依刑法第2條第1項前段，適
      用修正前刑法第41條第1項前段、95年7月1日修正施行前罰
      金罰鍰提高標準條例第2條、現行法規所定貨幣單位折算新
      臺幣條例第2條規定，諭知易科罰金之折算標準。
（四）再按犯罪在中華民國96年4月24日以前者，除本條例另有
      規定外，有期徒刑、拘役或罰金，減其刑期或金額2分之1
      ，中華民國九十六年罪犯減刑條例第2條第1項第3款定有
      明文。經查，本件被告上開所為之犯行，均係於96年4月
      24日之前所犯，雖其於98年9月14日經本院檢察署以98年
      甲○玲必緝字第3357號發佈通緝，於同年11月12日緝獲歸
      案，惟其通緝時間係於中華民國96年罪犯減刑條例施行後
      （96年7月15日以後），故無該條例第5條規定之適用，復
      核無同條例所定不予減刑之情形，茲依前開條例第2條第1
      項第3款規定，減其刑期2分之1，並依同條例第9條諭知易
      科罰金之折算標準。
據上論斷，應依刑事訴訟法第273條之1、第299條第1項前段，修
正前商業會計法第71條第1款，稅捐稽徵法第43條第1項，刑法第
11條前段、第2條第1項前段、第47條第1項、修正前刑法第28 條
、第31條第1項、第56條、第55條、第41條第1項前段，廢止前罰
金罰鍰提高標準條例第2條、現行法規所定貨幣單位折算新臺幣
條例第2條，中華民國九十六年罪犯減刑條例第2條第1項第3款、
第7條、第9條，判決如主文。
本案經檢察官蔡偉逸到庭執行職務
中    華    民    國    98    年    12    月    18    日
                  刑事第五庭法  官  李宜娟
上正本證明與原本無異。
如不服本判決應於收受送達後10日內向本院提出上訴書狀，並應
敘述具體理由；其未敘述上訴理由者，應於上訴期間屆滿後20日
內向本院補提理由書（均須按他造當事人之人數附繕本）「切勿
逕送上級法院」。
                            書記官  張華瓊
中    華    民    國    98    年    12    月    23    日
附錄本案論罪科刑之法條：
稅捐稽徵法第43條
教唆或幫助犯第41條或第42條之罪者，處3 年以下有期徒刑、拘
役或科新臺幣6萬元以下罰金。
稅務人員、執行業務之律師、會計師或其他合法代理人犯前項之
罪者，加重其刑至2分之1。
稅務稽徵人員違反第33條規定者，除觸犯刑法者移送法辦外，處
1萬元以上5萬元以下罰鍰。
修正前商業會計法第71條
商業負責人、主辦及經辦會計人員或依法受託代他人處理會計事
務之人員有左列情事之一者，處5 年以下有期徒刑、拘役或科或
併科新臺幣15萬元以下罰金：
一  以明知為不實之事項，而填製會計憑證或記入帳冊者。
二  故意使應保存之會計憑證、帳簿報表滅失毀損者。
三  意圖不法之利益而偽造、變造會計憑證、帳簿報表內容或撕
    毀其頁數者。
四  故意遺漏會計事項不為記錄，致使財務報表發生不實之結果
    者。
五  其他利用不正當方法，致使會計事項或財務報表發生不實之
    結果者。
附表
┌──┬──────┬──────┬──────┬──┬────┐
│編號│銷項公司    │銷售額（已扣│扣抵稅額（即│發票│期間    │
│    │            │抵部分）    │逃漏稅額）  │張數│        │
├──┼──────┼──────┼──────┼──┼────┤
│ 1  │華友國際企業│103萬6800元 │5萬1840元   │ 1  │93年12月│
│    │有限公司    │            │            │    │        │
├──┼──────┼──────┼──────┼──┼────┤
│ 2  │秦淮國際企業│56萬元      │無          │1   │93年12月│
│    │有限公司（虛│            │            │    │        │
│    │設行號）    │            │            │    │        │
├──┼──────┼──────┼──────┼──┼────┤
│ 3  │聞清實業有限│230萬4000元 │11萬5200元  │1   │93年12月│
│    │公司        │            │            │    │        │
├──┼──────┼──────┼──────┼──┼────┤
│ 4  │華通國際開發│576萬1000元 │無          │5   │93年12月│
│    │有限公司（虛│            │            │    │        │
│    │設行號）    │            │            │    │        │
├──┼──────┼──────┼──────┼──┼────┤
│ 5  │維盈國際貿易│58萬2550元  │2萬9128元   │1   │93年12月│
│    │有限公司    │            │            │    │        │
├──┴──────┼──────┼──────┼──┼────┤
│ 合     計        │1024萬4350元│19萬6168元  │9   │        │
│                  │            │            │    │        │
└─────────┴──────┴──────┴──┴────┘

司法院資訊處製作；財團法人民間司法改革基金會備份。
